最高法院刑事判決　　　　　　　　　　　　　　九十一年度台上字第五二一九號
　　上　訴　人　甲○○
右上訴人因偽造文書案件，不服臺灣高等法院高雄分院中華民國八十九年六月三十日
第二審判決（八十九年度上訴字第六七四號，起訴案號：臺灣高雄地方法院檢察署八
十八年度偵字第四０九八號），提起上訴，本院判決如左：
    主  文
原判決撤銷，發回臺灣高等法院高雄分院。
    理  由
本件原判決引用第一審判決記載之事實，認定藍振源（已死亡，由原審另案審理）於
民國八十年間，經蔡滿榮（業經第一審判處罪刑確定）介紹，向高健男購買其所有坐
落高雄縣梓官鄉○○段第三三號，面積０‧五六五九公頃，應有部分二分之一之土地
，雙方同意以總價款新台幣（下同）七百二十九萬三千元成交，並於同年十一月四日
，在高雄市○○路一０八五號郭寶燕代書事務所簽約，且由該事務所職員黃秋治（業
經第一審判處罪刑確定）依雙方合意內容製作買賣契約書，交由高健男、蔡滿榮簽名
蓋章，藍振源則由妻藍何玉收代為蓋章及黃秋治代筆簽名。藍振源另於八十一年七月
間，向陳國慶購買乃妻陳李玉霞所有坐落高雄縣燕巢鄉○○段第三三一、三三三、三
三二｜一、三三二｜八號土地四筆，雙方同意以總價款約一千四百餘萬元成交。而藍
振源因缺乏資金使用，為向高雄市農會申貸較高額度之抵押借款，明知上述土地之成
交價額分別為七百二十九萬三千元與一千四百餘萬元，竟基於以行使偽造私文書之概
括犯意作為意圖為自己不法之所有詐取他人財物之方法，乃於八十一年初，夥同有犯
意聯絡之蔡滿榮，至郭寶燕代書事務所，要求有犯意聯絡之郭寶燕（未據檢察官起訴
）及黃秋治，由藍振源、蔡滿榮、郭寶燕三人指示黃秋治，將原於八十年十一月四日
與高健男訂立之買賣契約書，重新偽造訂約日期為八十一年一月三日之買賣契約書一
份，並加入蔡滿榮為出賣人（蔡滿榮應有部分為八分之一），將買賣總價款由七百二
十九萬三千元提高至三千二百八十一萬八千五百元，再由藍振源、蔡滿榮於該偽造買
賣契約書之出賣人欄及承買人欄內簽名蓋章後，持偽刻之「高健男」印章一枚，蓋於
上開偽造買賣契約書之出賣代理人欄內，並偽簽「高健男」之署押一枚於其上。藍振
源復於八十一年間某日，夥同有犯意聯絡之上訴人甲○○，由藍振源指示上訴人重新
偽造其與陳李玉霞簽訂之買賣契約書，上訴人即在高雄市○○街二五五號其事務所內
，指示不知情之職員林啟美，將真正買賣契約書上之成交總價款由一千四百多萬元提
高至三千七百九十八萬一千六百元，再由藍振源於承買人欄簽名及蓋章，並偽刻「陳
李玉霞」之印章一枚，蓋在該偽造買賣契約書之出賣人欄，並偽簽「陳李玉霞」之署
押一枚。藍振源於取得該偽造之買賣契約書二份後旋交給上訴人，上訴人則承前開同
一以行使偽造私文書之概括犯意作為意圖為自己不法之所有詐取他人財物之方法，於
八十一年九月十日，持之向高雄市農會辦理抵押借款，高雄市農會不疑有詐，陷於錯
誤，乃核准借款三千萬元，期限一年，屆滿後並多次辦理展期，迄八十六年九月間，
經高雄市農會重新鑑估上述不動產之價值，發現僅值一千八百萬元，始察覺上情。因
而維持第一審法院依牽連犯，從一重論處上訴人共同連續行使偽造私文書足以生損害
於公眾及他人罪刑之判決（處有期徒刑一年十月），駁回上訴人在第二審之上訴，固
非無見。
惟查：（一）有罪之判決書，對被告有利之證據不採納者，應說明其理由，為刑事訴
訟法第三百十條第二款所明定。故有罪判決書對於被告有利之證據，如不加採納，必
須說明其不予採納之理由，否則即難謂無判決不備理由之違誤。而「第二審判決書，
得引用第一審判決書所記載之事實、證據及理由，對案情重要事項第一審未予論述，
或於第二審提出有利於被告之證據或辯解不予採納者，應補充記載其理由」，復為刑
事訴訟法第三百七十三條所明定。原判決援引第一審判決記載之事實，認定係上訴人
持上開偽造之買賣契約書向高雄市農會行使詐借貸款。然證人即高雄市農會承辦上開
抵押貸款之承辦人員何其福、林益光先後證稱：「（問：申請書是否附買賣契約書﹖
）有的」、「（問：申請書是何人交付的﹖）申請人（按該筆抵押貸款申請人為藍振
源及蔡景南，見卷附高雄市農會信用部放款卷宗）交予放款人，再轉交予我去探價的
」（伍其福部分，見偵二五七０號卷第四四頁正、背面）、「第一次設定抵押是赤崁
段土地，後來追加貸款增加燕巢鄉○○段土地之擔保品。借款人把資料交給股長，當
時藍振源拿來的，股長把資料交給我們去徵信、估價」（林益光部分，見第一審卷第
一三一頁），如若無誤，似意指持上開偽造之買賣契約書向高雄市農會行使詐借貸款
者，係該筆貸款之申請人藍振源，而非上訴人。則證人何其福、林益光上開證述，自
屬有利於上訴人之證據，第一審判決不予採納，未說明理由，已嫌理由不備，原判
決未補充記載對該等有利於上訴人之證據不予採納之理由，於法亦屬有違。（二）有
罪判決書所記載之犯罪事實，為論罪科刑適用法律之基礎，故凡於適用法律有關之重
要事項，必須詳加認定，明確記載，然後於理由內敘明犯罪事實所憑之證據及認定之
理由，始足為適用法律之依據。原判決引用之第一審判決事實認定，如若無誤，偽造
藍振源、高健男八十一年一月三日買賣契約書乙事，應係藍振源夥同郭寶燕、黃秋治
、蔡滿榮等人共同為之，上訴人並未參與。則該份買賣契約書偽造完成後，縱令係上
訴人持向高雄市農會行使，但上訴人是否明知該份買賣契約書係偽造，關乎上訴人有
無行使偽造私文書之故意，自應於判決事實欄詳加認定，並於理由內敘明為此認定所
憑之證據及其理由。第一審判決就與法律適用有關之上開事實，未予認定、說明，自
屬於法有違。原判決未加糾正，仍予維持，同屬違法（三）有罪之判決書，應記載認
定犯罪事實所憑之證據及其認定之理由，刑事訴訟法第三百十條第一款定有明文，而
認定事實所憑之證據，須確實存在，倘判決書內所記載之證據，與卷內證據資料之內
容不相適合，則其判決之根據，實際上並不存在，自屬採證違法。依原判決理由說明
，係以證人李陳玉霞證稱：「我不會寫字」，說明上訴人聲請鑑定卷附買賣契約書（
指藍振源與李陳玉霞簽訂之買賣契約）內李陳玉霞之簽名，核無必要。惟李陳玉霞先
後在法務部調查局高雄市調查處、第一審及原審作證時，曾一再簽署姓名於各該筆錄
或證人結文上，於原審受命法官當庭命其書寫姓名時，其亦能書寫（見原審卷第六七
頁至七一頁）。則原判決執陳李玉霞不會寫字，作為上訴人聲請調查之證據核無必要
之理由，即與上引卷內證據資料之內容並非完全適合。（四）刑法上偽造私文書及其
行使罪係以該偽造私文書或其行使之行為，足以生損害於公眾或他人為構成要件。至
所謂公眾，係指國家及社會之利益而言，他人則係指自己以外之第三人之利益。原判
決引用之第一審判決事實認定，如若無誤，上訴人行使前開偽造私文書之行為，足以
生損害者係高健男、陳李玉霞及高雄市農會（即法人）之私有財產。則其損害者，自
非國家或社會法益，第一審判決主文諭知上訴人行使偽造私文書，足以生損害於公眾
，顯與其事實認定不相符合。而第一審判決理由內，對究竟憑何證據認定上訴人前開
行使偽造私文書之行為，足以生損害於公眾或他人，未予說明，又有理由不備之違法
。原判決就第一審判決上開瑕疵，未加糾正，仍予維持，亦屬於法有違。（五）有罪
判決書之事實一欄，為判斷其適用法令當否之準據，法院應將依職權認定與論罪科刑
有關之事實，翔實記載，然後於理由內逐一說明其憑以認定之證據，並使事實認定與
理由說明，互相適合，方為合法。倘事實認定與理由說明，不相一致，或事實與理由
欄內之記載，前後齟齬，按諸刑事訴訟法第三百七十九條第十四款後段規定，均屬判
決理由矛盾之當然違背法令。依原判決引用之第一審判決事實認定：「藍振源於取得
該偽造之買賣契約書二份後旋交給上訴人，上訴人於八十一年九月十日，持之向高雄
市農會辦理抵押借款，高雄市農會不疑有詐，陷於錯誤，乃核准借款三千萬元」，似
意指上訴人係於八十年九月十日一次行使該二份偽造之買賣契約書，則第一審判決事
實欄另記載：「承前開同一以行使偽造私文書之概括犯意作為意圖為自己不法之所有
詐取他人財物之方法」及理由說明：「被告甲○○先後二次行使偽造私文書之犯行，
時間緊接，所犯構成要件相同，顯係基於概括犯意為之，為連續犯，應依刑法第五十
六條論以一罪，並加重其刑」，即與上引事實認定，不相符合，實情如何，關係上訴
人犯罪行為之次數及得否加重其刑，自應詳加查證根究明白。（六）偽造之印章、印
文或署押，不問屬於犯人與否，沒收之」為刑法第二百十九條所明定。是偽造之印文
、署押，若不能證明已不存在，即應依上開法條規定予以沒收，法院並無自由裁酌之
權。依原判決引用之第一審判決事實認定，前開偽造之買賣契約書內，出賣代理人欄
或出賣人欄除分別有偽造之高健男、陳李玉霞印文各一枚外，各該欄尚分別有偽簽之
高健男、陳李玉霞署押各一枚。而觀諸卷附偽造買賣契約書之內容，除確係如此外，
更另有偽造之高健男印文九枚、陳李玉霞印文十枚（見卷附高雄市農會信用部放款卷
宗內之買賣契約書原本）。第一審判決就偽造之高健男、陳李玉霞署押及上開偽造之
印文，未依法併為沒收之宣告，自屬違法，原判決未加糾正，仍予維持，同屬於法有
違。以上，或係上訴意旨所指摘，或屬本院得依職權調查之事項，應認原判決有撤銷
發回更審之原因。又原判決關於上訴人詐欺取財部分，基於審判不可分原則，應併予
發回，附此指明。
據上論結，應依刑事訴訟法第三百九十七條、第四百零一條，判決如主文。
中      華      民      國    九十一    年      九      月     十九     日
                              最高法院刑事第一庭
                                  審判長法官  施  文  仁
                                        法官  林  永  茂
                                        法官  蕭  仰  歸
                                        法官  賴  忠  星
                                        法官  洪  佳  濱
      右正本證明與原本無異
                                              書  記  官
中      華      民      國    九十一    年      九      月    二十五    日
